【裁判字號】    98,訴,571
【裁判日期】    990107
【裁判案由】    違反臺灣地區與大陸地區人民關係條例等
【裁判全文】
臺灣花蓮地方法院刑事判決               98年度訴字第571號
公  訴  人  臺灣花蓮地方法院檢察署檢察官
被      告  甲○○
上列被告因違反臺灣地區與大陸地區人民關係條例等案件，經檢
察官提起公訴（98年度偵字第2287號），嗣因被告於準備程序時
自白犯罪，經受命法官告知簡式審判程序之旨，並聽取被告及公
訴人之意見後，經本院合議庭評議後裁定改由受命法官獨任進行
簡式審判程序，並判決如下：
    主  文
甲○○共同連續違反不得使大陸地區人民非法進入臺灣地區之規
定，處有期徒刑壹年，減為有期徒刑陸月。緩刑貳年。
    事  實
一、甲○○明知大陸地區人民非經主管機關許可，不得進入臺灣
    地區，並不得使大陸地區人民非法進入臺灣地區，且其與大
    陸地區人民何春燕（另經檢察官通緝中）並無結婚之真意，
    經由藍秀福之引介後，竟與藍秀福共同基於非法使大陸地區
    人民進入臺灣地區概括犯意聯絡，又與藍秀福、何春燕共同
    基於行使使公務員登載不實文書之概括犯意聯絡，由甲○○
    於民國91年3月13 日與大陸地區人民何春燕在大陸地區福建
    省福州市公證處虛偽辦理結婚登記後，甲○○返回臺灣，由
    甲○○持上開福州市公證處所製作之結婚公證書及結婚證明
    書向財團法人海峽交流基金會（下稱海基會）辦理認證證明
    ，俟甲○○於91年4月11 日持國民身分證、大陸地區福建省
    福州市出具之結婚公證書、海基會證明等文件，前往花蓮縣
    花蓮市戶政事務所填具內容不實之結婚登記申請書辦理結婚
    登記，使承辦戶籍登記之公務員，將此不實之事項，登載於
    職務上所掌之戶籍登記簿、戶口名簿及國民身分證等公文書
    上，足以生損害於戶政機關對戶籍管理之正確性；並以夫妻
    關係，探親、團聚為名，由藍秀福、甲○○連續於91年4 月
    間某日、93年10月14日向內政部警政署入出境管理局（下稱
    境管局）申請准予何春燕來臺探親、居留，並分別填具「大
    陸地區人民進入臺灣地區旅行證申請書」、「大陸地區人民
    進入臺灣地區保證書」及「大陸地區人民在臺灣地區依親居
    留申請書」，以配偶來臺探親、依親之名義，向境管局申請
    大陸地區人民何春燕來臺之許可，致承辦之公務員為實質之
    審查後，核發大陸地區人民進入臺灣地區旅行證給何春燕，
    何春燕遂分別於91年5月31日、94年4月8 日持上開大陸地區
    人民進入臺灣地區旅行證入境來臺，而非法進入臺灣地區。
二、案經花蓮縣警察局鳳林分局報請臺灣花蓮地方法院檢察署檢
    察官偵查而起訴。
    理  由
一、被告甲○○所犯係死刑、無期徒刑、最輕本刑為3 年以上有
    期徒刑以外之罪，其於準備程序就前揭被訴事實為有罪之陳
    述，經受命法官告知簡式審判程序之旨，並聽取其與公訴人
    之意見後，本院合議庭認無不得或不宜改依簡式審判程序進
    行之處，裁定改由受命法官獨任依簡式審判程序審理。
二、上開犯罪事實，迭據被告甲○○於警詢、檢察官偵查時及本
    院調查、審理時坦承不諱，並有結婚公證書、結婚登記申請
    書、海基會證明書、入出國日期證明書、大陸地區人民明細
    資料報表、大陸地區人民進入臺灣地區旅行證申請書、大陸
    地區人民在臺灣地區依親居留申請書、大陸地區人民進入臺
    灣地區保證書、個人全戶戶籍資料查詢結果、內政部警政署
    大陸地區人民資訊管理系統資料等件在卷可稽。足認被告之
    自白核與事實相符，可採為認定犯罪之證據。本案事證明確
    ，被告上揭犯行，堪以認定。
三、被告行為後，刑法、刑法施行法業已於94年2 月2 日、95年
    6 月14日修正公布，並均自95年7 月1 日施行，參酌最高法
    院95年5 月23日刑事庭第8 次會議決議，應依刑法第2 條第
    1 項之規定，為新舊法比較：
(一)、修正前刑法第28條規定：「二人以上共同實施犯罪之行為者
    ，皆為正犯」，而修正後該條則將「實施」修正為「實行」
    ，以排除陰謀共同正犯及預備共同正犯，被告於修法前後均
    構成共同正犯，修正後刑法並無較有利於被告。
(二)、修正前刑法第33條第5 款規定：「罰金：1 元以上。」修正
    後該款規定「罰金：新臺幣1000元以上」，是比較新舊法結
    果，以舊法較有利於行為人。
(三)、修正前具有刑法第55條牽連之關係者及刑法第56條連續犯關
    係者，均從一重處斷，然修正後之刑法業已刪除第55條牽連
    犯及刑法第56條連續犯之規定，則被告所犯數罪即應依修正
    後之數罪併罰之規定分論併罰。此刪除雖非犯罪構成要件之
    變更，但顯已影響行為人刑罰之法律效果，自屬法律有變更
    ，仍應比較新舊法之規定。是比較結果，修正後之規定並非
    較有利於被告。
(四)、經綜合比較結果，新法對被告並非有利，應依刑法第2條第1
    項前段之規定，適用行為時法即修正前之刑法處斷之。
四、查被告以徒具外觀合法形式之結婚，係意圖規避對大陸地區
    人民進入臺灣地區之管制，足見被告使大陸地區人民何春燕
    進入臺灣地區，仍屬非法入境，核其所為，係違反臺灣地區
    與大陸地區人民關係條例第15條第1 款不得使大陸地區人民
    非法進入臺灣地區之規定，應依同條例第79條第1 項使大陸
    地區人民非法進入臺灣地區罪處斷。（起訴書誤載為修正前
    臺灣地區與大陸地區人民關係條例第79條第1 項，業經公訴
    人當庭更正為修正後臺灣地區與大陸地區人民關係條例第79
    條第1 項）。又被告以結婚之名義，使不知情之戶政機關登
    載於業務上所掌之公文書，並據以核發戶籍謄本等，足生損
    害於戶政機關對戶籍管理之正確性，復持上開戶籍謄本向境
    管局申請何春燕來臺而行使之，其此部分所為，係犯刑法第
    216條、第214條之行使使公務員登載不實文書罪；其使公務
    員登載不實文書之低度行為，為行使使公務員登載不實文書
    之高度行為所吸收，不另論罪。被告與藍秀福就上揭非法使
    大陸地區人民進入臺灣地區之犯行，有犯意聯絡及行為分擔
    ，應論以共同正犯；被告與藍秀福、何春燕就行使使公務員
    登載不實文書犯行，有犯意聯絡及行為分擔，應論以共同正
    犯，公訴人屬未論列藍秀福為共同正犯，惟此部分，業據被
    告於本院審理時陳述綦詳。被告2 次違反臺灣地區與大陸地
    區人民關係條例而非法使大陸地區人民何春燕來臺2次及2次
    行使使公務員登載不實文書之犯行，均時間緊接，所犯為構
    成要件相同之罪，均顯係基於概括犯意而為之，爰依修正前
    刑法第56條規定均論以連續犯。公訴人雖未論列上揭93年10
    月14日被告向內政部警政署入出境管理局（下稱境管局）申
    請准予何春燕來臺依親居留，並分別填具「大陸地區人民在
    臺灣地區居留申請書」及「大陸地區人民進入臺灣地區保證
    書」，以配偶來臺依親之名義，向境管局申請大陸地區人民
    何春燕來臺之許可，致承辦之公務員為實質之審查後，核發
    大陸地區人民進入臺灣地區旅行證給何春燕，何春燕遂於94
    年4月8日持上開大陸地區人民進入臺灣地區旅行證入境來臺
    ，而非法進入臺灣地區之犯行，惟此部分與起訴書所載之犯
    行具有連續犯之裁判上一罪之關係，為起訴效力所及，且公
    訴人於本院審理時亦經陳明擴張起訴犯罪事實至此，本院自
    得併予審理。被告所犯上開兩罪，有方法、目的之牽連關係
    ，應依修正前刑法第55條之規定，從一重論以臺灣地區與大
    陸地區人民關係條例第79條第1 項之使大陸地區人民非法進
    入臺灣地區罪處斷。爰審酌被告以「假結婚真入境」方式，
    使大陸地區人民得以非法入境臺灣地區，對臺灣社會安全及
    秩序造成危害，惟念其犯後坦承犯行，態度尚佳等一切情狀
    ，量處如主文所示之刑，以資懲儆。又被告之犯罪時間係在
    96年4月24 日以前，所犯之罪及宣告之刑合於中華民國九十
    六年犯罪減刑條例第2條第1項第3 款規定，並無該條例所列
    不得減刑之事由，爰減其宣告刑二分之一。末按被告未曾因
    故意犯罪而受有期徒刑以上之宣告，此有臺灣高等法院被告
    前案紀錄表1 份在卷可稽，且其於犯後坦認犯行，業已悔悟
    ，又其右半身中風，領有多障重度身心障礙手冊，此有中華
    民國身心障礙手冊影本1 份在卷可佐，本院認所宣告之刑以
    暫不執行為適當，併予宣告緩刑2年，以啟自新。
五、據上論斷，應依刑事訴訟法第273條之1第1項、第 299條第1
    項前段，臺灣地區與大陸地區人民關係條例第79條第1 項、
    第15條第1款，刑法第11條前段、第2條第1項前段、第74 條
    第1項第1款，修正前刑法第28條，刑法第216條、第214條、
    修正前刑法第55條、第56條，刪除前罰金罰鍰提高標準條例
    第1 條前段，刑法施行法第1條之1，中華民國九十六年罪犯
    減刑條例第2條第1項第3款、第7條，判決如主文。
本案經檢察官黃蘭雅到庭執行職務。
中    華    民    國    99    年    1     月    7     日
                  刑事第四庭    法  官  陳月雯
以上正本證明與原本無異。
如不服本判決應於收受送達後10日內向本院提出上訴書狀，並應
敘述具體理由。其未敘述上訴理由者，應於上訴期間屆滿後20日
內向本院補提理由書(均須按他造當事人之人數附繕本)「切勿逕
送上級法院」。
中    華    民    國    99    年    1     月    7     日
                                書記官
附錄本判決論罪之法律條文：
中華民國刑法第214條：
明知為不實之事項，而使公務員登載於職務上所掌之公文書，足
以生損害於公眾或他人者，處3年以下有期徒刑、拘役或5百元以
下罰金。
中華民國刑法第216條：
行使第210條至第215條之文書者，依偽造、變造文書或登載不實
事項或使登載不實事項之規定處斷。
臺灣地區與大陸地區人民關係條例第15條第1項：
下列行為不得為之：
一  使大陸地區人民非法進入臺灣地區。
臺灣地區與大陸地區人民關係條例第79條第1項：
違反第15條第1款規定者，處1年以上7年以下有期徒刑，得併科
新臺幣一百萬元以下罰金。

司法院資訊處製作；財團法人民間司法改革基金會備份。
